【裁判字號】    90,上訴,983
【裁判日期】    901214
【裁判案由】    過失致死等
【裁判全文】
臺灣高等法院刑事判決                              九十年度上訴字第九八三號
    上  訴  人  臺灣宜蘭地方法院檢察署檢察官
    被      告  乙○○
    選任辯護人 秦玉坤
右列上訴人因被告過失致死等案件，不服台灣宜蘭地方法院八十九年度訴字第二四七
號中華民國九十年一月十九日第一審判決（起訴案號：八十九年度偵續字第一０號）
，提起上訴，本院判決如左：
    主  文
上訴駁回。
    理  由
一、公訴意旨略以：乙○○係榮泰工程有限公司（下稱榮泰公司）承攬「宜蘭市都市
    ○○○號道路」新闢改善工程之工地主任，實際上負責該工程之進行，為從事業
    務之人。上開工程之宜蘭市○○號道路橋面，於民國八十八年九月初，雖已近完
    工，但尚未通車（同年九月三十日始開放通行），而為整理施工所生之廢棄物，
    先將該等廢棄物掃成數堆置於橋面路側，等待處理，該橋因尚未通車，固於橋面
    兩出口設有鐵鍊連結個別之混凝泥土塊之乙種紐澤西式護欄以阻止人車通行，但
    屢遭人搬移混凝土塊、拆斷鐵鍊，實際上並無阻止通行之效力。乙○○為工地主
    任，其應注意人車若通行於此未完工之橋面，因該等掃於橋面之廢棄物形同路障
    ，人車稍不慎，即可能撞擊之，致生傷亡，其應設置交通管制人員以管制交通，
    或以其他方式確實阻止人車通行橋面，避免傷亡事故發生，且並無不能採取如設
    置交通管制人員或其他足以阻止人車通行之情事，竟仍放任人車通行，致有林春
    瑞於同年九月十八日晚間十一時三十五分許騎乘車號ＧＲＮ七五六號重機車進入
    上述橋面，由宜興路往吳沙路方向行進時，撞及橋面路旁之廢棄物堆跌倒，因而
    頭部外傷併顱內出血致死，因認乙○○違反勞工安全衛生法第五條第一項之規定
    致發生該法第二十八條第二項第一款之職業災害，應依同法第三十一條第一項處
    斷；及犯有刑法第二百七十六條第二項之業務上因過失致死罪嫌。
二、按犯罪事實應依證據認定之，無證據不得推定其犯罪事實；又不能證明被告犯罪
    ，應諭知無罪之判決。刑事訴訟法第一百五十四條、第三百零一條第一項定有明
    文。再刑法上之過失，指對於構成犯罪之事實，按其情節，應注意並能注意而不
    注意而言，倘以不作為為之，非僅行為人主觀上有過失，不從事或不為足夠之法
    律規範所要求或期待之特定行為客觀上有結果發生，且此結果之發生與行為人之
    過失行為，在客觀上有相當因果關係，始得成立；所謂客觀之相當因果關係者，
    係指依經驗法則，綜合行為當時所存在之一切事實，為客觀之事後審查，倘認為
    「在一般情形下，有此環境有此行為之同一條件，均可發生同一之結果者」者，
    則該條件即為發生結果之相當條件。反之，若在一般情形下，有此同一條件存在
    ，而依客觀之審查，認為不必皆發生此結果者，則該條件與結果不相當，不過為
    偶然之事實而已，其行為與結果間即無相當因果關係（最高法院著有七十六年度
    台上字第一九二號判例意旨參照）。
三、訊據被告乙○○固坦認伊係榮泰公司所承攬「宜蘭市都市○○○號道路」新闢改
    善工程之工地主任，實際上負責該工程之進行，且上開工程之宜蘭市○○號道路
    橋面，於民國八十八年九月初，雖已近完工，但尚未通車（同年九月三十日始開
    放通行），而為整理施工所生之廢棄物，先將該等廢棄物掃成數堆置於橋面路側
    ，等待處理等情，惟否認有公訴人所指之犯行，辯稱：伊於橋面兩出口設有鐵鍊
    加鎖勾連紐澤西式護欄以阻止人車通行，並設有警告標誌，已盡注意義務，被害
    人係酒醉闖入事故現場，致發生死亡，實難歸責被告刑責等語。
四、公訴人認被告涉有前開罪嫌，係以左列事項為論據：
    (一)被害人林春瑞駕駛機車撞及橋面路旁廢棄土石堆因而死亡之事實，有道路交通
      事故調查報告表、現場圖、現場照片、相驗屍體證明書、驗斷書為證。
    (二)被告身為工地主任，就尚未完工工地深具危險性，應為甚明瞭，而依勞工安全
      衛生法第五條第一項規定：「雇主對於防止堆積作業中引起之危害，應有符合
      標準之必要安全衛生設備」；營造安全衛生設施標準第七條明定：「雇主對於
      有車輛出入或有導致交通事故之虞之工作場所，應設置：『交通號誌、標示能
      使受警告者清晰獲知』（第一款）、『施工道路，應於通車前設置號誌、標示
      、柵欄、反光器、照明或燈具等設施』（第三款）、『使用於夜間之柵欄，應
      設有照明或反光等措施』（第五款）、『信號燈應樹立在道路之右側，清晰明
      顯處』（第六款）、『設置號誌、標示或柵欄等措施，尚不足警告防止交通事
      故時，應置交通管制人員以管制交通』（第八款）；榮泰公司與台灣省政府住
      宅及都市發展局之工程合約第十四條亦約定：「預防危險：施工期間，乙方（
      即榮泰公司）須於工程適當地點設置施工告示牌及有關警告標誌或圍籬，夜間
      點掛紅燈，以策安全。」，被告對於工地內可能發生之危險事故之結果的排除
      、避免，具有保證使其不發生之法律上、契約上義務，亦即對結果之發生具有
      防止義務之保證人地位。
    (三)被告明知該工地所設置阻止人、車進入橋面通行之設施，常遭人破壞並進入該
      橋面通行，故實際上不能達到阻止之效力，此亦經檢察官勘驗現場時所確定，
      並製有勘驗筆錄在卷，亦即被告明知其為防止因人、車進入工地因而發生危險
      結果之設置，常因人為破壞，而實際上不能達其效用，故其對人、車進入橋面
      通行，並因而發生危險之結果，應能預見。
    (四)再應審酌者為，被告就此種其事先可預見之危險，因其曾為預防（設置阻止人
      、車進入之紐澤西護欄）措置，但其後屢遭人為破壞，即可認其已盡其保證人
      地位所應為之義務？就此類「曾設置但遭破壞而現已不存在或不能達其原功能
      」之情形，無論其被破壞之原因，係因天然力，如颱風、地震等天災地變等，
      或人為之故意或過失所致，因負有保證人地位之被告，既已明知其原作為「防
      止危險結果發生」之設置，已因破壞而不能達其「防止危險結果發生」之目的
      ，若不採取重為設置或補強措施以達「足以防止危險結果發生」之目的，且其
      後果因而「發生危險結果」，自不得謂其已盡其保證人之「防止危險結果發生
      之義務」。本件於事故發生前，該工地因工程已近完工，為整理工地，將廢棄
      土石等廢棄物掃成數堆置於橋面路旁，該等廢棄物堆因未設置適當警示措施，
      若有人、車通行該橋面，該等廢棄物堆即為路障，稍一不慎，甚易發生事故，
      此為一般人所能知悉，勞工安全衛生法第一項第四款亦明定：對防止堆積引起
      之危害，應有符合標準之必要安全衛生設備，被告身為工地主任，就此種堆積
      所可能引起之危害，當較一般人清楚，且亦應知悉設置如何必要之設備或採取
      如何之措施，以防止此種因堆積所生危害結果之發生。被告既明知有人、車會
      自阻止設置被破壞之出入口進入橋面通行，且知悉於橋面路旁之該等廢棄物堆
      ，會對該等人、車造成危險，自應採取適當措置以防止此種危險結果之發生，
      而由被告於事故發生後，當天即將包括道路封閉、鐵鍊再鎖上之禁止（通行）
      設施做好以觀，被告確有即時採取適當措置以防止此種危險結果發生之能力，
      被告卻任此種甚為可能發生危害之情況存在，並終致被害人林春瑞因而死亡，
      被告之不作為違反應作為之防止結果發生義務，應甚明確。
五、經查：
    (一)被訴違反勞工安全衛生法部分：
      按勞工安全衛生法第一條前段規定：「為防止職業災害，保障勞工安全與健康
      ，特制訂本法」，是該條例之立法意旨應係為保障勞工於職業場所從事勞作之
      安全與健康，該條例保護對象必須屬「受雇從事工作獲致工資者」（見同條例
      第二條第一項）始足當之。再該條例二十八條所謂之職業災害係指：「勞工就
      業場所之建築物、設備‧‧‧作業活動及其他職業上原因引起之疾病、傷害、
      殘廢或死亡」（見同條例第二條第四項），而本件被害人林春瑞並非受雇於施
      工單位即上揭榮泰公司，僅係路過該處，業經告訴人陳明，是被害人林春瑞固
      於上開時間，在前揭施工橋面發生死亡結果，但與同條例所稱之職業災害有間
      ，本件應無公訴人所指勞動安全衛生法第五條第一項第三十一條第一項之適用
      ，被告自不負此部分刑責。
    (二)被訴業務過失致人於死部分：
      (1)本件案發現場之宜蘭市都市○○○號道路新闢改善工程，係台灣省政府住宅
        及都市發展局交由榮泰公司承辦，有內政部營建署東區工程處所函示之台灣
        省政府住宅及都市發展局與榮泰公司工程契約附卷可憑。被告係受僱於榮泰
        工程有限公司擔任前揭工程之現場工地主任，業經被告於歷次偵、審中所供
        認，被告身為工地現場主任，對於此種工地現場之危險源之安全措施之設置
        及維護，自負有注意之義務。
      (2)被害人林春瑞於八十八年九月十八日晚間十一時三十五分許，騎乘車號ＧＲ
        Ｎ七五六號重機車進入上述橋面，由宜興路往吳沙路方向行進時，於橋面發
        生車禍，機車倒地，因而造成頭部外傷併顱內出血致死等事實，經告訴人指
        訴被害人係其夫，並行經該橋面無訛，復有道路交通事故調查報告表、勘驗
        筆錄、財團法人羅許基金會羅東博愛醫院診斷證明書、檢察官相驗屍體證明
        書、驗斷書及現場照片數幀附卷足憑（見八十八年度相字第三四八相驗卷第
        三頁、第四頁、第七頁反面、第九頁、第十頁、第十一頁至第二五頁）。
      (3)本件車禍現場係發生於上揭宜蘭特一號橋主橋路段（尚未通車），且主橋部
        分有因清掃工程廢棄物所堆成之土堆擺置路旁，被害人林春瑞確係騎乘機車
        進入上揭特一號橋於主橋路段撞及路旁堆置之廢棄物堆而發生車禍致死，此
        除經告訴人指訴甚詳，並經證人即現場處理之警員游時凱於原審到庭證稱被
        害人林春瑞騎乘機車有撞擊土堆之痕跡等語屬實（見原審卷第五一頁），且
        參諸現場圖繪有機車刮地痕之痕跡動向係於土堆後方順機車行進方向、機車
        最後倒地位置亦於刮地痕之後並與廢棄物堆之撞擊點、刮地痕呈一致直線之
        慣性方向，此有道路交通事故調查報告表及現場照片等可證，是被害人確係
        因其車撞擊主橋上之廢棄物堆而發生車禍致死，應可認定，而訊據被告亦坦
        承該工程廢棄物係因整理工地廢物，故掃於道路旁等待處理（見同上第三四
        八相驗卷第三三頁反面），並經證人即現場工人林建炎、陳銘富於原審證屬
        實（見原審卷第七一頁），被告質疑被害人非撞及路旁廢棄土堆而致車禍等
        情，並非可採。
      (4)公訴人及告訴人指摘被告違反營造安全衛生設施標準第七條、內政部營建署
        東區工程處之施工說明書彙編「交通臨時安全措施施工說明書」之規定，及
        違反前揭本件工程合約第十四條約定，因而認定被告未盡注意之義務等語。
   惟查：
        1.檢察官於八十八年九月二十日至現場勘驗結果：「三、現場特一號橋宜興
          路口橋頭有混泥土塊被搬動，阻擋車輛通行之鐵鍊已被放下。該特一號橋
          吳沙路出口處與另一出口處相同混泥土塊被搬離，鐵鍊也被拆斷」此有勘
          驗筆錄附卷足憑（見同上第三四八號相驗卷第六頁）。且內政部營建署工
          務員即證人郭書宏亦證稱：「工程範圍除陸橋外，聯外道路均有圍籬，包
          括紐澤西護欄、鐵鍊、圍籬晚上還加警示燈。」（見同上第三四八號相驗
          卷第四二頁），證人即當時處理事故之員警丁○○亦於本院到庭證述：「
          上橋部分有類似紐澤西護欄、鐵鍊」（見本院卷第八五頁），並參諸現場
          照片，確有劃有橘紅色警示線條之混泥土塊與綁有黃色警示布條之鐵鍊置
          於該橋之引道口（見同上第三四八號相驗卷第二四頁）。證人即內政部營
          建署工務所主任即證人林基祥固證稱：「圍籬有二種，一種是固定式甲種
          圍籬、一種是活動式，在重要路口指幹道路口要用甲種，在本案是東港路
          口、台九線有設置，在施工範圍內有需要時設置乙種，本案裡在陸橋兩
          側‧‧‧本案橋樑部分用乙種即可，因在施工範圍內」（見同上第三四八
          號相驗卷第四三頁），然查內政部營建署東區工程處函覆本院說明「經查
          所爭路段，當時為仍在施工之工地（橋樑工程）未對外開放通行及通車，
          因顧及施工車輛需出入，是以臨時性或局部性封閉、阻斷工地出入口及設
          置可活動是交通安全措施，以維施工車輛通行及管制。」（見本院卷第一
          七九頁），復依該工程處檢附之「交通臨時安全措施施工說明書」第三條
          第二項：「臨時性道路阻斷，得用活動型馬凳。」（見本院卷第一八一頁
          ）。因此，依照規定，被告僅需於該道路設置活動型馬凳即可。按施工護
          欄之設置係為防止他人擅入所用，查乙種活動護欄，及活動型馬凳，係以
          角鋼及鐵柱做成，此為本院所知悉，並有內政部營建署東區工程處檢附之
          設計圖附卷可參（見本院卷第一八二頁、第一八三頁頁），而被告所設置
          之紐澤西護欄乃混凝土製成，甚為笨重，非一般人所能移動，並加以鐵鍊
          上鎖，依一般經驗，其防止他人破壞及車輛進入之效果應優於乙種護欄及
          活動型馬凳，且按社會常情，亦能直接、有效防止過往車輛進入施工區域
          之橋面。是以，被告辯稱「我們後來改採紐澤西護欄就是怕護欄容易被人
          移動」（見本院卷第一九八頁）、「我們做那些措施是不要讓一般人出入
          」（見原審卷第七一頁），尚非無由，自無疏於注意或違背契約及法令之
          義務可言。公訴意旨固以被告知悉紐澤西護欄及鐵鍊屢遭破壞而被告應能
          預見而未及時防止，是其設置亦有缺失。然查被告所設之紐澤西護欄及鐵
          鍊具防止車輛進入及他人破壞之效果，已如前述，被告既已為必要之注意
          ，並無理由強行賦予被告對於不可知之他人違規強行破壞行為有何預見或
          防止義務，而發生於夜間，亦難強要被告派員立即修復，尚難僅以其事後
          遭破壞而令被告負過失之責。
        2.查營造安全衛生設施標準第七條明定：「雇主對於有車輛出入或有導致交
          通事故之虞之工作場所，應設置：交通號誌、標示能使受警告者清晰獲
          知，施工道路，應於通車前設置號誌、標示、柵欄、反光器、照明或燈
          具等設施，使用於夜間之柵欄，應設有照明或反光等措施，信號燈應
          樹立在道路之右側，清晰明顯處，設置號誌、標示或柵欄等措施，尚不
          足警告防止交通事故時，應致交通管制人員以管制交通。」﹔又依前揭本
          件工程合約第十四條明訂「預防危險：施工期間，乙方（即榮泰公司）需
          於工程適當地點設置施工告示牌及有關警告標誌或圍籬，夜間掛點紅燈，
          以策安全」，並「施工路段應設置必要之警告標誌，且安裝各項安全措施
          ，如有損壞應隨時補充，臨時性之道路阻斷，得用活動型馬凳，用於夜間
          之馬凳，應安裝反光料，並懸掛紅燈或閃光紅燈。指示牌應依樣式配合馬
          凳辦理，並擇適當位置懸掛之」，有內政部營建署東區工程處函附之施工
          說明書彙編「交通臨時安全措施施工說明書」（含相關圖說）附卷可憑（
          見本院卷第一八一頁）。經查：依前開被告所提示之照片及勘驗筆錄照片
          ，其僅有以木板噴漆警示「禁止通行」等字樣，並以黃色警示帶綁在鐵鍊
          上，紐澤西護欄則其上劃有紅色斜線（見同上第三四八號相驗卷第四七頁
          至第四八頁），以之對照勘驗筆錄所附照片，其設施種類大致相同，足見
          被告於案發前後關於該道路安全措施之設置相同，而被告亦坦認未懸掛紅
          燈，鐵鍊上亦未設置反光標誌（見本院卷第一九九頁）。又按施工警告燈
          號，用以警告人車前方道路施工，於夜間並應設有反光或施工警告燈號，
          必要時並應使用號誌或派旗手管制交通，道路交通標誌標線號誌設置規則
          第一百四十四條第一項及第一百四十五條第一項規定甚明。本件工程係內
          政部營建署交由被告所屬榮泰公司承辦，被告自應依契約及「交通臨時安
          全措施施工說明書」，並相關法令設置及維護安全措施。被告雖違反前開
          規定，並辯稱「我們做那些措施，應該是警告措施，我們也有禁止進入的
          標示」、「紐澤西護欄上就有反光標誌」（見原審卷第七一頁、本院卷第
          一九九頁），惟查上開照片均無相關反光標誌，被告前開所辯雖不足採，
          惟被告已以木板噴漆警語，且在紐澤西護欄劃上紅線，肇事地點又有路燈
          照明，應可達到警告效能，且本件事故之發生，係以被害人之過失為獨立
          原因（詳如後述）故被告雖無設置紅燈或反光材料，尚照明，應可達到警
          告效能，且本件故被告雖無設置紅燈或反光材料，尚難遽認被告此未設置
          紅燈或反光材料，與被害人死亡間有相當因果關係。
        3.證人郭書宏於偵查中證稱「隨時都有被破壞，最少有五、六次，通知承包
          商修護，承包商馬上就修」（見同上第三四八號相驗卷第四二頁），徵之
          八十八年九月二日、七日、十一日十四日「台灣省政府住宅及都市發展處
          東區工程組監工日報表」所載「工地安全措施需維護」（見本院卷第一０
          九頁、第一一四頁、第一一八頁、第一二一頁），足見前開護欄、鐵鍊等
          設置物屢遭破壞，而被告於本院供稱「我們每一天都會去檢查，下班前還
          會檢查一遍」（見本院卷第三一頁），證人陳銘富亦於原審證述「我們每
          天都要注意鐵鍊是否有被人破壞。」（見原審卷第七一頁），證人林建炎
          亦證稱「我們鐵練是有用鎖及鐵絲，但會被百姓破壞，我們做法是只要發
          現被破壞，而沒有我們員工在施工我們就馬上把它鎖起來」（見原審卷第
          七一頁），顯見被告已盡其應注意義務。
        4.又查被害人當時係酒醉駕車，檢測血液酒精濃度高達一八一點五（mg／dl
          ），有羅東博愛醫院出具之血液酒精濃度測試報告單影本一紙可憑（見原
          審卷第三九頁），而一般人血中酒精濃度與臨床症狀，當血液酒精濃度達
          一五０至三００（mg／dl）時，會出現肌肉不協調、走路非常不穩、失定
          向能、頭暈、知覺紊亂等症狀（見原審卷第九七頁反面），徵之以前開道
          路交通事故調查表所之圖繪，事故現場撞擊點距離被害人機車最後陳車處
          ，滑行距離長達二十五點五公尺，可見被害人案發當時車速相當快﹔其次
          ，參諸現場圖繪有機車刮地痕之痕跡動向係於土堆後方順機車行進方向、
          機車最後倒地位置亦於刮地痕之後並與廢棄物堆之撞擊點、刮地痕呈一致
          直線之慣性方向，此有道路交通事故調查報告表及現場照片等可證，堪認
          被害人確係因其車直接撞擊主橋上之廢棄物堆而發生事故，非因被害人靠
          右行駛擦撞所致﹔再者，當時該道路扣除廢棄堆置物後，至少尚有五公尺
          有餘，可供行駛，亦有卷附之照片可稽，按一般經驗，以該道路可供行駛
          之路幅，及現場照明良好之情形下，任何機車騎士行經該路段，稍加注意
          即可避開路旁之廢棄物堆，換言之，如被害人非因酒醉喪失安全駕駛能力
          ，而係神智清醒，理應能迴避廢棄物堆而不致發生死亡結果。況依告訴人
          指稱案發隔日現場有車輛通行（見同上第三四八號相驗卷第七頁反面），
          並有證人戊○○於本院之證言可憑（見本院卷第一五九頁），然查宜蘭縣
          消防隊宜蘭分隊函覆本院，自八十八年八月一日至本件案發之日前，該道
          路均無發生行車事故，僅於本件案發生後之九月二十七日及十月七日各發
          生一起（見本院卷第一二八頁至一三四頁），益證本件係屬偶發事件。至
          其後二起事件，其中九月二十七日已距本件達九日之久，十月七日係在該
          道路通車之後，尚難據以為被告不利之認定。
        綜上，被告於本件工程雖負有法律上之保證人之義務，惟其已盡其法規範上
        所要求防止危險發生之應為之行為，且參諸首揭說明，本件結果之發生，係
        以被害人之過失為獨立原因，行為人之行為，即與該被害人死亡結果發生尚
        無客觀之相當因果關係，自難令其負過失不作為犯之責任。
    此外，復查無其他積極證據，足證被告有何公訴人所指之被告違反勞工安全衛生
    法及業務上過失致死等犯行，不能證明被告犯罪，自應為無罪之諭知。
六、原審據上論斷，以不能證明被告犯罪而為無罪之諭知，並無不合，原判決就被告
    之行為與被害人死亡結果發生，尚無客觀之相當因果關係部分，未詳予斟酌，應
    予補充，詳如前述。檢察官上訴猶以「被告所為阻止人車通行之設施，實不足以
    阻止人車通行」、「被告法律上有防止之義務，且有防止之能力」指摘原判決不
    當，請求將原判決撤銷改云云（見本院卷第十一頁至第十六頁）；告訴人代理人
    亦以「被告負有設置警告標誌、設立圍籬阻隔人車出入之義務」、「被告所屬榮
    泰公司在施工期內擅自將設於東港、台九線路口之外圍第一道固定甲種圍籬拆除
    ，過失責任明確」、「被告未依法令及合約規定設置警告標誌、設立圍籬阻隔人
    車出入，應負過失責任」、「被告所設圍籬不足以阻隔人車通行，且未盡防止之
    義務」、「被告明知其設置之圍籬無防止人車進入之功能，竟在路橋上堆置砂石
    等廢棄物，又未設置警告標誌，應負過失責任」等情，並以證人甲○○、游時凱
    、丙○○、丁○○等人之證言，認定被告有業務上過失致死刑責（本院卷第八十
    七頁至第七十二頁），惟查：被告之行為，與被害人死亡結果發生，並無客觀之
    相當因果關係，有如前述，自難謂被告有公訴人所指之刑責，檢察官之上訴為無
    理由，應予駁回，告訴人代理人之陳述亦不可採，併此敘明。
據上論斷，應依刑事訴訟法第三百六十八條，判決如主文。
本案經檢察官吳慎志到庭執行職務。
中      華      民      國      九十      年      十二    月    十四    日
                              臺灣高等法院刑事第二十四庭
                                  審判長法  官  陳  貽  男
                                        法  官  王  炳  梁
                                        法  官  李  世  貴
右正本證明與原本無異。
檢察官部分如不服本判決應於收受送達後十日內向本院提出上訴書狀，其未敘述上訴
之理由者並得於提起上訴後十日內向本院補提理由書（均須按他造當事人之人數附繕
本）。
                                        書記官  魏  汝  萍
中      華      民      國      九十      年      十二    月    十四    日


司法院資訊處製作；財團法人民間司法改革基金會備份。
